臺灣臺中地方法院刑事判決　　　　　　　　　　　　九十一年度訴字第一九二五號
　　公　訴　人　臺灣臺中地方法院檢察署檢察官
　　被　　　告　丙○○
右列被告因偽造文書案件，經檢察官提起公訴（九十一年度偵字第一二二三一號），
本院判決如左：
    主  文
丙○○共同行使偽造私文書，足以生損害於他人，累犯，處有期徒刑伍月，如易科罰
金，以參佰元折算壹日。扣案偽造之「甲○○」國民身分證壹張與未扣案之「甲○○
」印章壹枚及富邦商業銀行股份有限公司臺中分行存款戶開戶申請書暨約定書中偽造
之「甲○○」印文貳枚、署押壹枚與富邦商業銀行股份有限公司臺中分行印鑑卡中偽
造之「甲○○」印文肆枚、署押壹枚，均沒收。
    事  實
一、丙○○曾有多次竊盜、強盜等前科，最近一次因竊盜、公共危險等案件，於民國
    九十年三月間，經本院判處有期徒刑八月、三月，應執行有期徒刑十月確定，於
    九十年十二月二十四日執行完畢。詎其猶不知悔改，與不詳姓名年籍而自稱為「
  陳先生」之成年男子共同基於偽造公印文、偽造特種文書持以行使及偽造私文書
    持以行使之犯意聯絡，先於九十一年六月十八日某時許，由該自稱為「陳先生」
    之成年男子帶同丙○○至台中市○○路某照相館照相，而取得丙○○之半身照片
    後，再由「陳先生」以丙○○之前開照片貼於偽造之國民身分證上（該身分證上
    記載持有人姓名為甲○○、出生日期為四十二年五月二十八日、身分證統一編號
    為Ｚ000000000號等資料），並偽造內政部關防之公印文於其上。嗣後
    「陳先生」並與丙○○於九十一年六月二十日八時許，相約於台中市○○路與公
    園路口處碰面後，「陳先生」旋將前開偽造之國民身分證一張與於不詳時、地偽
    造之「甲○○」印章一枚交予丙○○，再由丙○○於九十一年六月二十日十二時
    十五分許，持前開偽造國民身分證及偽造之「甲○○」印章一枚，至臺中市○區
    ○○○路二段一九六號之富邦商業銀行股份有限公司臺中分行（以下簡稱富邦銀
    行）內，欲冒「甲○○」之名義申請活期儲蓄帳戶，供「陳先生」使用，足生損
    害於內政部、戶政機關與富邦銀行。丙○○隨即於富邦銀行存款戶開戶申請書暨
    約定書中之立約定書人（存戶）欄偽簽「甲○○」之署押（即姓名）一枚及蓋用
    前開偽刻之印章於其上（產生印文一枚），另於印鑑卡之客戶欄中偽簽「甲○○
    」之署押（即姓名）一枚後，即將前開印章及文件交付並委由不知情之該銀行行
    員乙○○代為填寫並蓋用前開印章於前開文件上（存款戶開戶申請書暨約定書中
    產生印文一枚，印鑑卡中產生印文四枚），而將前開存款戶開戶申請書暨約定書
    、印鑑卡交付予富邦銀行而持以行使，足生損害於富邦銀行。嗣因乙○○察覺前
    開偽造之國民身分證有異，遂通知警員到場處理而查獲上情，並扣得前開偽造之
    國民身分證一張。
二、案經臺中市警察局第一分局報請臺灣臺中地方法院檢察署檢察官偵查起訴。
    理  由
一、前揭事實業據被告丙○○於本院審理時坦承不諱，並經證人乙○○證述明確，復
    有職務報告、扣押筆錄、扣押物品目錄表、國民身分證影本、台中市警察局第一
    分局西區派出所會辦（查證）單、現場圖及富邦商業銀行股份有限公司臺中分行
    函所附開戶申請書、印鑑卡等資料在卷可稽。另有偽造之「甲○○」國民身分證
    一張扣案可資佐證。本件事證明確，被告犯行洵堪認定。
二、查前開存款戶開戶申請書暨約定書係存款戶與富邦銀行間存款開戶等權利義務之
    意思表示；而前開印鑑卡並載有存款戶聲請啟用日期等內容，亦堪認係聲請啟用
    等意思表示，故均應認係刑法第二百十條所指之「私文書」。再按刑法處罰偽造
    文書罪之主旨，所以保護文書之實質的真正，雖尚以足生損害於公眾或他人為要
    件之一，亦祇以具有損害之虞為已足，有無實受損害，在所不問，且此所謂損害
    ，亦不以經濟價值為限（最高法院五十一年台上字第一一一一號判例參照）；則
    被告或自己偽簽「甲○○」之署押並蓋用前開偽造之印章或利用不知情之前開銀
    行行員蓋用前開偽造之印章於前開文件上，已足生損害於富邦商業銀行至明。而
    經台中市西區戶政事務所查詢電腦檔存資料並無「甲○○」其人，此有台中市警
    察局第一分局西區派出所會辦（查證）單附於偵查卷可稽；既無其人存在，自無
    足生損害於該人可言，公訴人認足生損害於「甲○○」其人尚有未洽；然不問實
    際上有無製作名義人其人，縱令製作文書名義人係屬架空虛造，亦無妨於偽造文
    書罪之成立（最高法院三十一年度上字第一五０五號判例參照），併此敘明。復
    按刑法之行使偽造私文書罪，必須提出偽造之文書，本於該文書之內容有所主張
    ，方得成立（最高法院四十七年台上字第一０四八號判例參照）；查被告或自己
    或委託不知情之銀行行員填具前開文件，並蓋用前開偽造之印章，業如前述，而
    由卷附前開文件觀之，堪認其內容已填具完竣，已足表彰「甲○○」聲請開戶及
    聲請啟用之意思表示，且該前開文件既已交由銀行行員承辦中，亦堪認被告就該
    文書內容有所主張。又按國民身分證係刑法第二百十二條所指其他相類證書之一
    種；雖無「甲○○」其人，而不足生損害於「甲○○」，然無礙於被告偽造特種
    文書之成立，亦如前述，且被告行使前開國民身分證，亦足生損害於內政部、戶
    政機關與富邦銀行。
三、核被告所為，係犯刑法第二百十八條第一項偽造公印文罪及同法第二百十六條、
    第二百十二條之行使偽造特種文書罪與同法第二百十六條、第二百十條之行使偽
    造私文書罪。查被告與該自稱為「陳先生」之成年男子就前開犯行間，有犯意聯
    絡及行為分擔，應論以共同正犯；而被告利用前開不知情之銀行行員乙○○代為
    填寫並蓋用前開印章於前開文件上之偽造印文、署押與偽造文書等犯行，應以間
    接正犯論。次查偽造公印文，刑法第二百十八條既有獨立處罰之規定，且較刑法
    第二百十二條之處罰為重，則於偽造刑法第二百十二條之文書同時偽造公印文，
    即難僅論以該條之罪，而置刑法第二百十八條處刑較重之罪於不問（司法院大法
    官會議解釋釋字第八二號解釋意旨、最高法院九十年度台上字第七三八三號判決
    參照）。又刑法第二百十二條所謂「其他相類之證書、介紹書」，係指與關於品
    行、能力、服務之證書、介紹書相類似之文書而言，如其具有公文書之性質，則
    依特別法優於普通法之原則，尚無適用同法第二百十一條而論以偽造公文書之餘
    地（最高法院九十年度台上字第六六二八號判決參照）；則被告共同偽造之前開
    國民身分證雖具有公文書之性質，但依前開說明，自無適用同法第二百十一條而
    論以偽造公文書之餘地。第查同時偽造同一被害人之多數同類文書時，其被害法
    益仍僅一個，不能以其偽造之文書件數，計算其法益，此與同時偽造不同被害人
    之文書時，因有侵害數個人法益，係一行為觸犯數罪名者迥異（最高法院七十三
    年度台上字第三六二九號判例、八十九年台上字第二七三０號判決參照）；則被
    告所偽造之文書共二份，業如前述，惟其係基於同一犯意，對同一被害人實施，
    被害法益仍僅一個，揆諸前開說明，自不得以想像競合犯論，應係單純一罪。另
    查被告偽造「甲○○」印章、印文、署押之行為為偽造私文書行為所吸收，而偽
    造私文書及身分證即特種文書後復持以行使，偽造之低度行為亦應為行使之高度
    行為所吸收，均不另論罪。復查被告偽造公印文之目的即在於完成偽造之特種文
    書持以行使，而其行使前開偽造之特種文書無非為求遂行行使偽造私文書之犯行
    ；故被告所犯前開三罪間，具方法結果之牽連關係，為牽連犯，依刑法第五十五
    條之規定，應從一重之行使偽造私文書處斷。至偽造公印文與行使偽造私文書雖
    法定刑均相同，然各罪輕重相等者，亦應審酌犯罪情節，擇一宣告（最高法院二
    十二年度上字第三八二號判例參照）；則審酌被告所偽造之文書共二份、且將提
    供予「陳先生」使用或將造成其他犯罪等犯罪情節，堪認本案係以被告行使偽造
    私文書罪為重，附此敘明。再查被告曾因竊盜、公共危險等案件，經本院判處有
    期徒刑八月、三月，應執行有期徒刑十月確定，於九十年十二月二十四日執行完
    畢，此有臺灣高等法院被告全國前案紀錄表及臺灣台中地方法院檢察署刑案資料
    查註紀錄表各一份在卷可憑；被告於前案有期徒刑執行完畢後，五年以內再犯本
    件有期徒刑以上之罪，屬累犯，應依刑法第四十七條之規定，加重其刑。爰審酌
    被告因一時貪念，誤蹈法網之犯罪動機、目的、手段及所生危害，但坦承犯行，
    頗有悔意之犯罪後態度等一切情狀，量處如主文所示之刑，且諭知易科罰金之折
    算標準，以資懲儆。
五、末查被告與該自稱為「陳先生」之成年男子共同偽造之前開「甲○○」國民身分
    證一張（附於臺灣臺中地方法院檢察署九十一年度偵字第一二二三一號卷第十九
    頁）、「甲○○」印章一枚（未扣案），為其等供犯罪所用之物，業據被告供承
    在卷，爰依刑法第三十八條第一項第二款之規定宣告沒收；而前開偽造之公印文
    已因前開國民身分證之沒收而包括在內，故不另宣告沒收。至被告或自己或利用
    前開不知情之銀行行員所偽造之前開存款戶開戶申請書暨約定書（見前揭卷第四
    十頁）、印鑑卡（見前揭卷第四十一頁）等資料已交由富邦銀行行員持有，且前
    開文件本即為富邦銀行所有供聲請客戶填寫之物，並非被告所有，且亦非違禁物
    ，則尚不得依刑法第三十八條之規定宣告沒收。惟前開存款戶開戶申請書暨約定
    書中偽造之「甲○○」印文二枚、署押（即姓名）一枚與前開印鑑卡中偽造之「
    甲○○」印文四枚、署押（即姓名）一枚，均應依刑法第二百十九條之規定，不
    問屬於犯人與否，沒收之。
六、據上論斷，應依刑事訴訟法第二百九十九條第一項前段，刑法第二十八條、第二
    百十八條第一項、第二百十六條、第二百十二條、第二百十條、第五十五條、第
    四十七條、第四十一條第一項、第三十八條第一項第二款、第二百十九條，罰金
    罰鍰提高標準條例第一條前段、第二條，判決如主文。
中      華      民      國      九十一    年      九      月    十三    日
                                臺灣臺中地方法院刑事第七庭
                                        法  官  陳  卿  和
右正本證明與原本無異。
如不服本判決，應於判決送達後十日內向本院提出上訴狀，上訴於臺灣高等法院臺中
分院( 須附繕本 )。
                                        書記官
中      華      民      國      九十一    年      九      月    十三    日
【附錄論本案罪科刑法條全文】
刑法第二百十條：
偽造、變造私文書，足以生損害於公眾或他人者，處五年以下有期徒刑。
刑法第二百十二條：
偽造、變造護照、旅券、免許證、特許證及關於品行、能力服務或其他相類之證書、
介紹書，足以生損害於公眾或他人者，處一年以下有期徒刑、拘役或三百元以下罰金
。
刑法第二百十六條：
行使第二百十條至第二百十五條之文書者，依偽造、變造文書或登載不實事項或使登
載不實事項之規定處斷。
刑法第二百十八條：
偽造公印或公印文者，處五年以下有期徒刑。
盜用公印或公印文足以生損害於公眾或他人者，亦同。
